最高法院刑事判決　　　　　　　　　　　　　　　八十七年度台上字第三七五七號
　　上　 訴　 人　台灣高等法院檢察署檢察官
　　上訴人即被告　甲○○
　　　　　　　　　丙○○
　　　　　　　　　丁○○
　　　　　　　　　乙○○
右上訴人等因被告等貪污等罪案件，不服台灣高等法院中華民國八十七年三月二十四
日第二審更審判決（八十六年度上更(一)字第一○八三號，起訴案號：台灣基隆地方法
院檢察署八十三年度偵字第一七二五、一七二六、二三七六號），提起上訴，本院判
決如左：
    主  文
原判決撤銷，發回台灣高等法院。
    理  由
本件原判決認定上訴人即被告甲○○為基隆市政府建設局市場管理課技士，承辦市場
遷建相關業務，係依據法令從事公務之人員，竟於民國八十二年七月間，藉承辦基隆
市農產品批發市場第一期建築工程（下稱農產品批發市場一期工程）之機會，將其持
有公務上應秘密之工程預算書及圖說（含附件及預估底價），違背職務交予友人上訴
人即被告丙○○，託其交予有能力承包該工程之營造商參考，並使之得以順利投標，
嗣因丙○○之妻上訴人即被告丁○○在天乙營造有限公司（下稱天乙公司）擔任會計
職務，丙○○與丁○○明知甲○○有意藉此取得不法報酬，乃基於幫助甲○○收取賄
賂之犯意，且與甲○○復有共同洩露國防以外機密之犯意聯絡，於同年八月初，將得
自甲○○之預算書及圖說，交與天乙公司之負責人上訴人即被告乙○○參考，乙○○
取得該等資料後，交由公司副理林水永核算結果，僅需約新台幣（下同）九千萬元即
可承包，較該工程建築師估價一億一千八百八十萬零六千零九元，價差達二千餘萬元
，有厚利可圖，乙○○乃以一億一千一百萬元投標，同年八月二十日開標結果，以最
低標取得議價權，再經減價一百萬元，終以一億一千萬元得標，並於同年九月十一日
與基隆市政府訂立工程合約，事後，甲○○向乙○○索得賄款五萬元，作為其違背職
務提供工程預算書及圖說之代價。嗣該工地由柏盛營造有限公司承包前期整地工程，
因相關驗收手續無法完成，尚未取得使用執照，致天乙公司承包之上開工程無法接續
進行，乙○○因不堪人員機具閒置，亟欲開工，乃於同年十月六日以該公司八十二年
十月六日天工乙字第八二○三○號函請基隆市政府通知該公司開工，並請求承辦人員
甲○○居間多予協助，詎甲○○因之另行起意，藉此職務上行為之機會，向乙○○要
求賄款五十萬元，嗣基隆市政府因上開農產品批發市場一期工程，係經行政院農委會
及省政府農林廳核撥補助及計劃執行列管之八十二年度核補項目，又該工程因連續多
次流標，延宕不少時日，為免補助遭中斷而無法興建，始於同年十月二十二日發文通
知天乙公司得先行開工，天乙公司終於同年十月二十七日申報開工，乙○○遂依約交
付賄款五十萬元與甲○○。開工後，甲○○又基於前揭違背職務而要求賄賂之概括犯
意，多次向乙○○表示，其可將工程變更設計，虛增處理棄土數量一萬立方公尺（處
理棄土每立方公尺單價四百七十二‧二元），使天乙公司可獲得追加工程款之利潤四
百餘萬元，然要求平分追加工程一半之工程款，或由天乙公司一次給予五十萬元賄款
，惟乙○○認現場核算棄土量非甲○○之職務，亦不相信甲○○有此能耐，故始終未
予同意等情。因而撤銷第一審關於甲○○、丙○○、丁○○、乙○○部分之判決，論
處甲○○連續依據法令從事公務之人員，對於違背職務之行為收受賄賂及依據法令從
事公務之人員，對於職務上之行為收受賄賂罪刑；丙○○、丁○○幫助依據法令從事
公務之人員，對於違背職務之行為收受賄賂罪刑；乙○○對於依據法令從事公務之人
員，關於違背職務之行為交付賄賂罪刑，固非無見。惟查：(一)、科刑之判決書，對於
犯罪事實必須詳加認定，而後於理由內明其認定犯罪事實所憑之證據及認定之理由
，方足以資論罪科刑，否則其判決當然為違背法令。甲○○於法務部調查局基隆市調
查站（下稱基隆市調查站）對所問：「你在農產品批發市場一期工程中幫了乙○○什
麼忙，他要送你五萬元﹖」答稱：「我沒有幫乙○○的忙，也沒有收過他的錢。」（
見偵一七二六號卷第十四頁正面）。乙○○於基隆市調查站應訊時亦否認為標工程有
送五萬元款項給甲○○情事（見偵一七二六號卷第四頁），原判決對於甲○○究於何
時在何地如何向乙○○索賄，而收受乙○○關於違背職務之行為所交付之五萬元賄款
，均未予詳細認定在事實欄內明確記載，本院自難為甲○○公務員違背職務收受賄賂
罪及乙○○對於公務員違背職務之行為交付賄賂罪適用法則當否之判斷。(二)、刑法第
三十條第一項之幫助犯，須行為人之主觀上有幫助之意思，且已表現於外觀上之行為
，始足當之。原判決事實欄記載：甲○○將其持有公務上應秘密之工程預算書及圖說
（含附件及預估底價），違背職務交予丙○○，託其交予有能力承包該工程之營造商
參考，並使之得以順利投標，丙○○與丁○○於八十二年八月初，將得自甲○○之預
算及圖說，交與天乙公司之負責人乙○○參考等情，係屬有關丙○○、丁○○洩露國
防以外之祕密犯行部分。而原判決另又認定：「事後，甲○○向乙○○索得賄款五萬
元」一節，丙○○、丁○○二人究竟如何幫助甲○○收受賄賂，其態樣為言詞抑行動
﹖原判決均未予記載。倘如甲○○向乙○○索取賄款五萬元，丙○○夫婦均未有幫助
之行為，而無從記載在事實欄，則原判決理由內說明丙○○、丁○○應成立修正前貪
污治罪條例第四條第一項第五款違背職務收賄罪之幫助犯（見原判決理由四），自失
所依據，而與法定程式不符。(三)、甲○○始終堅決否認收受乙○○為申報開工，而致
送之五十萬元賄款，乙○○亦供稱：伊僅將丙○○夫婦交付之投標資料，交由公司副
理林水永核算後，依法向基隆市政府投標，並未因該工程而交付賄款，因林水永曾向
伊索取三百萬元未果，故設詞向伊套話，錄音後，藉以誣陷伊入罪云云。原判決固說
明：檢舉人林水永所提供之錄音帶內乙○○「亦一再提及因預算書、開工事宜，先後
給與甲○○五萬元、五十萬元，且對甲○○就增加土方費用，要求賄款一事深表不以
為然等語（見偵一七二六號卷第三三頁正面第八行、第五七頁至第六一頁譯文）」（
見原判決理由三之(四)內），然核諸上引偵一七二六號卷第三三頁正面第八行、第五七
頁至第六一頁之譯文，乙○○似未供述其先後給予甲○○五萬元、五十萬元之事，而
該檢舉人林水永於接受基隆市調查站之訊問後，即去向不明，偵查中按其供述之彰化
縣彰化市○○路二○三號地址傳喚結果，以遷移不明經郵局將原件退回（見偵一七二
六號卷第八七頁至第九十頁、第一四六頁至第一四七頁），嗣經查明林水永居住彰化
縣秀水鄉○○村○鄰○○街六十一號後予以傳喚，經送達後，傳票由其本人簽收，有
送達證書可稽（見偵一七二六號卷第一五○頁），但林水永未遵傳到庭，檢察官並未
命拘提，於原審及第一審法院均未到庭，此攸關甲○○（五萬元、五十萬元）、乙○
○（五十萬元）是否成立犯罪，自有傳拘到庭訊明之必要，甲○○亦具狀聲請傳訊林
水永（見上更(二)卷第六一頁背面），原審認有訊問之必要予以傳喚，傳票已由其同居
人之父林金項收受（見上更(二)卷第七三頁），竟不待其到庭陳述遽予判決，自難謂無
未盡職權調查之能事。(四)、乙○○於八十二年十月間，為能先行開工而交付甲○○賄
款五十萬元，以使基隆市政府發函開工部分，公訴人認乙○○亦犯有對公務員違背職
務行賄之罪嫌，依修正前貪污治罪條例第十條第二項提起公訴，原判決就該部分究否
成立犯罪未予審判（參閱原判決理由六之說明），顯有已受請求之事項未予判決之違
誤。檢察官及甲○○、丙○○、丁○○、乙○○各提起上訴指摘原判決不當，非無理
由，應認原判決仍有撤銷發回更審之原因。至於其他有裁判上一罪關係之部分，及原
判決不另為無罪諭知之部分，基於審判不可分之關係，均應併予發回。
據上論結，應依刑事訴訟法第三百九十七條、第四百零一條，判決如主文。
中      華      民      國    八十七    年     十一     月     十三     日
                              最高法院刑事第一庭
                                  審判長法官  施  文  仁
                                        法官  陳  炳  煌
                                        法官  張  淳  淙
                                        法官  洪  文  章
                                        法官  林  錦  芳
      右正本證明與原本無異
                                              書  記  官
中      華      民      國    八十七    年     十一     月     十一     日
